臺灣高等法院民事判決　　　　　　　　　　　　　九十二年度上更(一)字第一二三號
　　上　訴　人　李柔瑩原名李.
　　　　　　　　丙○○
　　　　　　　　乙○○
　　共　　　同
　　訴訟代理人　陳貴德律師
　　被　上訴人　元家建設股份有限公司
　　法定代理人　甲○○
　　訴訟代理人　高進發律師
當事人間請求損害賠償事件，上訴人對於中華民國八十九年七月二十八日臺灣臺北地
方法院八十九年度訴字第一二八五號第一審判決提起上訴，經最高法院發回更審，本
院於九十三年二月十七日言詞辯論終結，判決如下：
    主      文
上訴駁回。
第二審及發回前第三審訴訟費用均由上訴人負擔。
    事      實
甲、上訴人方面：
一、聲明：（一）原判決除確定部分外廢棄。（二）被上訴人應給付上訴人丙○○及
    乙○○新台幣（下同）一百萬元、李柔瑩一百萬元，並自民國（下同）八十九年
    四月一日（即起訴狀繕本送達被上訴人之翌日）起至清償日止，按年息百分之五
    計算之利息。（三）願供擔保請准宣告假執行。
二、陳述：除與原判決及發回前本院判決記載相同者茲以引用外，並補稱略以：
（一）上訴人丙○○、乙○○之被繼承人蕭銘煌與上訴人李柔瑩（下稱李柔瑩）所購
      買之系爭房地第三、四期款應繳三十萬元，李柔瑩交付被上訴人八張面額各三
      萬元之本票，並約定另二張部分，嗣後以現金補足。其後，李柔瑩確實於七十
      四年五月八日以現金補足。
（二）李柔瑩固曾要求退款解約，惟為被上訴人所拒，並非如被上訴人所辯單純表示
      不買，由此亦可判明被上訴人委託呂金貴律師發函解約之前，並無催繳之事實
      ，則被上訴人逕為發函為解除契約之意思表示，顯與兩造所訂合約第五條約定
      之解約程序不符，自不生解除契約之效力。
三、證據：除援用原審及發回前本院前審所提出證據外，並補提被上訴人公司收款明
    細表、六萬元收據、江新人（即被上訴人原法定代理人）被訴偽造文書刑事案件
    （即台灣台北地方法院八十年度訴字第一六八七號偽造文書等刑事案件）筆錄節
    本影本等件為證，並聲請鑑價。
乙、被上訴人方面：
一、聲明：（一）如主文第一項所示。（二）如受不利判決，請准供擔保宣告免為假
    執行。
二、陳述：除與原判決及發回前本院判決記載相同者茲以引用外，並補稱略以：
（一）李柔瑩祇是用其夫蕭銘煌名義購買系爭Ｄ棟房屋，實際買受人仍為李柔瑩。被
      上訴人委任呂金貴律師於七十四年十二月十八日發函向李柔瑩催請在文到七日
      內付清Ｄ棟及Ｃ棟二戶房地之價金，逾期依合約第五條規定自動解約，而李柔
      瑩並無任何異議，應認為被上訴人對李柔瑩之催告及表示解約，其效力應及於
      蕭銘煌，亦即被上訴人對李柔瑩、蕭銘煌所訂房屋買賣契約之解約業已生效。
（二）退萬步言，縱然上訴人主張已繳納五十六萬元，但依約仍然有九十五萬元價金
      未繳納，故被上訴人向李柔瑩為發函催繳價款及解約之意思表示，依法應已生
      效。又被上訴人於九十二年十二月四日陳報狀所提出新六萬元收據影本一紙，
      既無法提出原本，顯係偽造，應非真正。
三、證據：除援用原審及發回前本院前審所提出證據為證。
丙、本院依職權調閱江新人被訴偽造文書刑事案件（即台灣台北地方法院八十年度訴
    字第一六八七號偽造文書等刑事案件）全部卷宗；及依上訴人聲請函合作金庫銀
    行股份有限公司西門分行（以下稱合作金庫西門分行）。
    理      由
一、上訴人起訴主張：上訴人丙○○、乙○○之被繼承人蕭銘煌 (於八十八年七月一
    日死亡，下稱蕭銘煌）及李柔瑩（原姓名李雲鶯，於八十七年一月二十二日更名
    ）於七十四年三月二十八日，與被上訴人之代理人（即蕭清芬）訂定預定土地房
    屋讓渡契約書，向被上訴人購買坐落台北市○○區○○段二小段五九五、五九八
    、五九九、六○二、六○三地號（上開地號已重測合併為同小段五九五地號）土
    地內興建之十一層鋼筋混凝土加強磚造編號Ｃ棟及Ｄ棟四樓房屋各一戶（現門牌
    號碼編為台北市○○街○段一○五號四樓及同所一○五之一號四樓）及其基地所
    有權應有部分（下稱系爭Ｃ棟、Ｄ棟四樓房地），並已繳付價金五十六萬元。惟
    被上訴人未依約移轉系爭房地所有權予上訴人，反將該房地轉賣他人並辦畢所有
    權移轉登記，顯已構成給付不能等情。爰依民法第二百二十六條第一項規定，求
    為命被上訴人應給付上訴人丙○○及乙○○一百萬元、李柔瑩一百萬元，及各加
    計法定遲延利息之判決（關於上訴人原併請求江新人（即被上訴人原法定代理人
    ）、蕭清芬應與被上訴人共同給付上開損害賠償部分，業經最高法院判決駁回上
    訴人此部分之請求確定）。
二、被上訴人則以：李柔瑩於訂約後並未依約按期繳款，伊遂依系爭買賣契約之約定
    解除契約，並於解約後始將系爭房地轉賣他人，上訴人仍本於買賣契約，請求給
    付不能之損害賠償，於法無據等語，資為抗辯。
三、上訴人主張丙○○、乙○○之被繼承人蕭銘煌（於八十八年七月一日死亡）及李
    柔瑩（原姓名李雲鶯，於八十七年一月二十二日更名）於七十四年三月二十八日
    與被上訴人訂定預定土地房屋讓渡契約書，向被上訴人購買系爭Ｃ棟、Ｄ棟四樓
    房地各一戶，被上訴人並未移轉系爭房地所有權予蕭銘煌、李柔瑩，且該房地現
    已轉賣他人並辦畢所有權移轉登記等情，業據提出Ｃ棟四樓及Ｄ棟四樓合約書（
    下稱系爭合約書）、建物及土地登記謄本、戶籍謄本（見原審卷一二至第四八頁
    至五五頁）等件為證，並為被上訴人所不爭執，此部分堪信為真。
四、本件兩造所爭執者為（一）李柔瑩是否已依約繳納價金？被上訴人可否依此作為
    解除系爭買賣契約之事由？（二）被上訴人是否已合法解除系爭買賣契約？茲分
    別論述如下：
（一）李柔瑩是否已依約繳納價金？被上訴人可否依此作為解除系爭買賣契約之事由
      ？
  １、經查，依據李柔瑩與被上訴人所簽訂系爭合約書第五條約定：「所定之總價款
      ，非經雙方同意均不能要求對方增減，甲方（指李柔瑩、及契約名義人蕭銘煌
      ，關於系爭買賣契約僅存在於李柔瑩與被上訴人間乙節，理由後敘）每期繳款
      時間應依本約所訂之繳款時間規定，或乙方（指被上訴人）將繳款通知發出後
      五天內，以現金或即期支票一次繳付給乙方或繳交乙方指定之人抑銀行帳號內
      ，繳交銀行時，以銀行收款章代替正式收據，不能拖延，逾期每逾壹日甲方願
      意加付該期款繳滯納金仟分之參，上項滯納金在繳付該期款時一同繳清，絕無
      異議。但若逾期限二十天後經乙方正式函件通知一星期內仍未繳清當時之價款
      及滯納金時，視同甲方違約，乙方為顧及全部工程之進行，不再通知甲方，本
      契約自動解除．．．甲方預購之房地，完全無條件由乙方全權處理，所有進行
      中之建物及移轉中之產權歸還乙方，甲方絕無異議」（見原審卷十四頁背面及
      三二頁背面）。又依系爭合約書附件一、甲分期付款表所載，李柔瑩應依工程
      進度繳納房地分期價金，其中第一期定金款為每戶五萬元，第二期簽約款為每
      戶二十萬元，第三期款變更起造人名義時之分期款為每戶十萬元，第四期開工
      款為每戶五萬元。而李柔瑩雖先後於七十四年三月十九日繳付第一期定金款兩
      戶共十萬元，第二期簽約金二戶共四十萬元（分十六張本票，一張二萬五千元
      ），第三期及第四期款二戶合計二十四萬元（分八張本票，每張三萬元），惟
      均係以簽發本票交付之方式為之。但李柔瑩就第三期款及第四期款本應給付兩
      戶價金共三十萬元，卻僅交付面額各為三萬元之本票八張，共計二十四萬元，
      尚不足六萬元，且其先前交付之充作給付第一期至第四期款之本票中亦僅兌現
      四十七萬五千元（即第一期款之十萬元本票及第二期款之本票中之前十五張）
      ，其餘部分（即第二期款之本票中之第十六張及第三、四期款所交付之本票）
      則屆期均未兌現等情，有卷附系爭合約書附件(一)分期付款表、收款明細表等件
      足憑（見原審卷一九頁反面及三七頁反面、本院卷一四三頁），且李柔瑩於被
      上訴人原法定代理人江新人被訴偽造文書等刑事案件中，自陳其於七十四年七
      月二十二日止之支票均能按時兌現（共計四十七萬五千元），嗣因逢房地產不
      景氣，加上其衡量結果，恐無法每月支付九萬餘元之買賣價金，因而與被上訴
      人洽商解約事宜等語（見江新人被訴偽造文書刑事案件台灣台北地方法院檢察
      署七十九年度偵續字第一五八號偵查卷四六頁反面，即原審卷七一頁反面），
      業經本院依職權調閱上開刑事卷宗核閱明確，足證，李柔瑩僅給付被上訴人四
      十七萬五千元價金至明。
  ２、雖上訴人主張李柔瑩第十六張本票始退票，加上給付現金六萬元，共給付五十
      六萬元與被上訴人云云。但查，李柔瑩於上開江新人被訴偽造文書刑事案件中
      ，自陳支票共兌現四十七萬五千元，另再給付八萬五千元現金與被上訴人等語
      （見同上偵查卷四六頁反面），則顯與李柔瑩於本院之主張已有相異，且李柔
      瑩於原審亦自陳自七十四年五月三日後即未再繳款（見原審卷九八頁），另參
      照證人呂淑惠（即被上訴人公司會計）於江新人右開刑事案件中亦到庭證稱：
      「七十四年五月三日二期應交三十萬元，告訴人（指李柔瑩）說她支票用完，
      開八張本票，每張三萬，少二張，也就是少六萬，因她說本票不夠，．．．（
      告訴人說她少開二張本票六萬是用現金付？）不對，若有收現金會在備註欄上
      填寫，我根本沒收到六萬現金，否則不會在備註欄寫少二張本票六萬元．．．
      」等語（見本院八十二年度上更(二)字第四一三號卷刑事卷六○至六一頁），此
      外，上訴人亦無法舉證證明有交付現金一節，雖本院曾依上訴人聲請函合作金
      庫西門分行調閱李柔瑩退票記錄，李柔瑩自七十五年一月三十一日始因存款不
      足而陸續支票退票，固有卷附該行九十二年十月七日合金西存字第○九二○
      ○○五八六四號函及退票記錄足稽（見本院卷六二至六五頁），但此記載為「
      支票」之退票紀錄亦無法證明李柔瑩所簽發之第十五張「本票」並未退票一事
      ，況證人（即被上訴人公司會計）呂淑惠於右開刑事案件偵查中又證稱：「（
      問：第四期備註欄八月十一日到十一月二十三日是什麼意思？）收支票（應為
      本票誤載）八張是支票的第一張、最後一張的日期。其中七月二十二日就跳票
      了，以後的就沒有提示他叫我們不要提示，如果是併入銀行貸款，他應該會收
      回支票」等語（見台灣台北地方法院檢察署七十九年度偵續字第一五八號卷九
      七（反面）至九八頁），核與李柔瑩於上開刑事案件偵查中之陳述情形相符，
      故承前所述，上訴人所交付價金應為四十七萬五千元。另上訴人雖於本院審理
      中提出六萬元收據影本一紙為證（見本院卷八九頁），然被上訴人否認該文書
      之真正，而上訴人亦無法舉證該文書為真，且本院審酌該收據為影本，況上訴
      人自陳無法提出原本以供比對等語（見本院卷八八頁），則該文書顯難採信為
      真正，故此部分證據亦無法採為對上訴人有利之認定。是上訴人主張業已交付
      價金五十六萬元予被上訴人云云，即無可取。
  ３、上訴人另主張：被上訴人元家公司有同意李柔瑩得不適用系爭合約第五條之約
      定云云，固據提出於合約書附件一、乙貸款部分（２）銀行貸款欄之末行有加
      註：「合約第五條不算」之合約書為證（見本院前審卷外放證物），惟為被上
      訴人所否認，並抗辯：上訴人在臺灣臺北地方法院檢察署七十九年度偵字第二
      九五五號詐欺案件偵查中所提出之七十九年三月二十一日刑事補充說明狀所附
      合約書附件一、乙貸款部分（２）銀行貸款欄並無前開加註，嗣再於同年六月
      二十七日補充告訴理由狀內另附有前開加註之合約書附件，顯係上訴人事後變
      造增添者等語。經查：
    （１）本件經比對上訴人所提出之前後二份合約書附件一、乙貸款部分（２）欄
          之文字內容，其中Ｃ棟四樓房地部分之兩份合約書內蕭清芬之印文四枚均
          在相同位置，並無增減或變動位置，Ｄ棟四樓房地部分之兩份合約書內蕭
          清芬之印文三枚亦均在相同位置，並無增減或變動位置（見原審卷七九頁
          背面及八０頁背面所附之無加註合約書及本院卷外放之有加註合約書）。
          次查，兩份有加註及無加註之合約書中凡有經增刪部分，均有加蓋被上訴
          人之代理人蕭清芬及各該買受人之印文各一枚於其上，例如：上訴人於本
          院前審時所提出之二份有加註之合約書及江新人被訴偽造文書刑事案件之
          偵查中，李柔瑩所提出之未加註之合約書之第十二條代辦貸款金額修改部
          分、第十七條（一）修改部分及附件一、乙、貸款部分第一行、同部分第
          （１）欄第一行及其後劃X之部分，均是如此（見本院前審卷外證物─系
          爭合約書正本二份及原審卷七九頁至八二頁）。足證，訂約雙方於合約書
          中若有增刪時，必會各加蓋一枚印文於其上。然觀諸上訴人所提出之有加
          註之二份合約書中加註部分，均無加蓋被上訴人代理人蕭清芬之印文，而
          僅有加蓋買受人「李雲鶯」（即李柔瑩）及蕭銘煌之印文，顯與同合約書
          內其他增刪部分之前開作法迥異，已難認為真實。
    （２）次查，果如李柔瑩所云伊係於第二次繳款時即已與廣告公司小姐講好並為
          加註（見本院前審卷七二頁所附李柔瑩在臺灣士林地方法院檢察署七十九
          年度偵續字第一五八號詐欺案件偵查時之訊問筆錄），則此項加註顯係在
          七十四年十二月間被上訴人催告上訴人李柔瑩繳納價金之前，則李柔瑩既
          於七十九年三月間決意對江新人提出刑事告訴，自無可能將未加註之合約
          書影印交給律師，直至提出告訴後三個月之同年六月間始補提出有加註之
          合約書，亦顯與一般人皆會及時提出有利於己之證物之常情有悖，尤難認
          上訴人所提出之有加註之合約書為真正。
    （３）再查，前開偽造文書刑事案件中，經台灣台北地方法院檢察署將系爭合約
          書兩份送鑑定，亦無法證明為被上訴人公司所屬員工或代理人所為等情，
          有法務部調查局七十九年八月二十七日（六）處發技（二）字第一一六九
          號函在卷足參（見本院卷一一九頁），另證人（即被上訴人委託銷售人員
          ）高玉良到庭證述：「我是駿業廣告有限公司的負責人，作房屋銷售仲介
          ，被上訴人公司委託我們銷售，系爭房屋由我們負責銷售，當時是李柔瑩
          本人來訂約，其夫並未出面。且有說以其私房錢購買，以其夫名義訂約。
          （審判長問：買賣契約當時有無加註合約第五條不算？）買賣契約第五條
          是契約之精華，不可能不算，故並未加註第五條不算文字，不知是何人加
          註的。．．．系爭房屋是我接的Case，因本公司不大，工地亦不遠，我每
          天都有至現場並參與銷售。」等語（見本院前審卷一六四至一六五頁），
          此外，上訴人亦無法舉證兩造間確實有不適用系爭合約書第五條規定之約
          定，足見上訴人主張被上訴人有同意雙方不適用讓渡契約書第五條約定云
          云，殊不足取。
  ４、承前所述，李柔瑩於經被上訴人通知繳交第四期款時，已有所簽發之本票面額
      不足給付第四期開工款之情形，復就第二期款所簽發之第十六張本票及就第三
      期至第四期款所簽發之本票未予兌現之違約情事。被上訴人乃於前開本票（其
      中最後一張本票之到期日為七十四年十一月二十三日─見原審卷十九頁背面及
      三七頁背面）不能兌現後，即於七十四年十二月十八日委託律師寄發存證信函
      予李柔瑩（原名李雲鶯），定七日期限催告李柔瑩付清已到期價金，否則依系
      爭合約書第五條規定辦理乙節，亦有卷附之存證信函及回執可證（見原審卷七
      三頁至七五頁），且上訴人亦不爭執業已收受上開存證信函，則被上訴人顯已
      依兩造間所訂系爭合約書第五條但書約定，於李柔瑩逾期二十天以上仍未繳納
      到期價金後，已定一星期之期限催告李柔瑩繳納，而李柔瑩並未依約繳清價金
      ，被上訴人依約可不再通知李柔瑩系爭買賣契約自動解除甚明。
（二）被上訴人是否已合法解除系爭買賣契約？
  １、上訴人主張：被上訴人僅向李柔瑩一人為催繳價金之意思表示，並未向蕭銘煌
      為之，故系爭Ｃ棟四樓房地買賣契約並未解除云云。然查，李柔瑩於江新人被
      訴偽造文書刑事案件偵查中，自承（檢察官問：你先生蕭銘煌為何未到？）是
      我（指李柔瑩）用私房錢買的，他（指蕭銘煌）不知道」等語（見本院卷第七
      一頁），且證人高玉良亦在本院前審到庭證稱：「當時是李柔瑩本人來訂約，
      其夫並未出面」等語（見本院前審卷一六五頁），況查系爭二戶房地之定金、
      簽約金及二次分期款之給付均係由李柔瑩交付以其為發票人之本票，此有本票
      為證（見原審卷一０四頁至一０七頁），且為李柔瑩所自陳（見本院前審卷七
      一頁至七二頁），足證，系爭Ｃ棟及Ｄ棟四樓房地各一戶實均係李柔瑩所購買
      ，僅其中Ｃ棟四樓房地一戶係以當時尚為其配偶蕭銘煌名義訂約已明。
  ２、準此可知，系爭Ｃ棟及Ｄ棟四樓房地之買賣契約，均是成立在李柔瑩與被上訴
      人間，與蕭銘煌無涉。故如前所述，被上訴人以李柔瑩未依約按期繳納價金，
      逾期達二十日以上，經被上訴人以存證信函通知李柔瑩於收受存證信函後七日
      內繳納，李柔瑩仍未繳納，則依據系爭合約書第五條但書規定，即兩造合意該
      契約即自動解除，是被上訴人業已合法解除系爭買賣契約。上訴人主張：被上
      訴人僅向李柔瑩一人為催繳價金之意思表示，並未向蕭銘煌為之，故系爭Ｃ棟
      四樓房地買賣契約並未解除云云，委無可取。
  ３、上訴人雖主張：被上訴人存證信函所指催繳價金至第二十四期（即七樓頂板完
      成），然其工程遲延，故解約為不合法云云。經查，依據卷附系爭合約書附件
      (一)甲分期付款表所示，第二十四期繳款時間為「騎樓頂板完成」（見原審卷二
      ○反面及三八頁反面），為兩造所不爭執，核與被上訴人所提建築工程勘驗報
      告表所示：「日期：七十四年十一月二十一日。．．．．勘驗項目：柒樓收配
      筋勘驗。．．．」、「日期：七十四年十二月五日。．．．．勘驗項目：捌樓
      收配筋勘驗。」工程進度相符（見原審卷一二八頁正、反面），復經本院前審
      依上訴人聲請向台北市政府工務局調閱系爭房地建照執照及建築工程勘驗報告
      表查閱屬實，亦有該局九十年四月三日北市工建字第九○四二七四五八○○號
      函檢附建築工程勘驗報告表在卷足憑（見本院前審卷九六頁、一○九至一一○
      頁），可證被上訴人於七十四年十二月十八日寄發存證信函予李柔瑩時，七樓
      頂板業已完成已明。是上訴人主張：被上訴人存證信函所指催繳價金至第二十
      四期（即七樓頂板完成），然其工程遲延，故解約為不合法云云，顯無可取。
  ４、上訴人再主張：依據民法第二百五十四條規定，被上訴人右開存證信函僅為催
      告，不得視為解約之意思表示，故被上訴人並未合法解除系爭買賣契約云云。
      按契約當事人之一方遲延給付者，他方當事人得定相當期限催告其履行，如於
      期限內不履行時，得解除其契約，民法第二百五十四條固定有明文。但該條之
      規定，僅為法律所認解除權之一種，並非禁止契約當事人間另有保留解除權之
      特別約定。故買賣契約當事人間，就買受人一方支付價金之履行期有特別重要
      之意思表示，如買受人一方不按照時期履行者，則出賣人一方自得依同法第二
      百五十五條之規定，不經催告逕行解除其契約（最高法院四十六年度台上字第
      一六八五號判例意旨參照）。經查，系爭合約書第五條但書既約定：「．．．
      。但若逾期限二十天後經乙方（指被上訴人）正式函件通知一星期內仍未繳清
      當時之價款及滯納金時，視同甲方（李柔瑩）違約，乙方為顧及全部工程之進
      行，不再通知甲方，本契約自動解除．．．」以觀（見原審卷一四頁反面、三
      二頁反面），李柔瑩與被上訴人間顯已有保留解除權之特別約定，自無適用民
      法第二百五十四條規定之餘地。準此，被上訴人以李柔瑩業已逾期未繳款，並
      依約通知其於收受存證信函後七日內繳納，仍逾期未繳納，系爭買賣契約即視
      為自動解除，自無庸再為另一解除契約之意思表示。是上訴人主張：依據民法
      第二百五十四條規定，被上訴人右開存證信函僅為催告，不得視為解約之意思
      表示，故被上訴人並未合法解除系爭買賣契約云云，亦無可取。
  ５、準此，則被上訴人抗辯：系爭Ｃ棟、及Ｄ棟四樓房地之買賣契約已因李柔瑩未
      依限期繳納分期款後，自動解除等語，自屬可取。從而，系爭買賣契約既經被
      上訴人合法解除，則被上訴人嗣於合法解除契約後之七十五年十月間將系爭房
      地分別出售予訴外人曾純純、鄭義金二人各一戶（見原審卷四八頁至五二頁之
      建物及土地登記謄本），自亦無何違約可言。
五、綜上所述，系爭買賣契約既經被上訴人合法解除而不復存在，則上訴人本於系爭
    買賣契約之約定，主張被上訴人有給付不能之情事，請求被上訴人應給付上訴人
    丙○○及乙○○一百萬元、李柔瑩一百萬元，及各加計自八十九年四月一日（即
    原審起訴狀繕本送達翌日）起之法定遲延利息，即屬無據，不應准許。從而，原
    審為上訴人敗訴之判決，並無不合。上訴論旨仍執前詞指摘原判決不當，求予廢
    棄改判，為無理由。
六、至兩造其餘之攻擊或防禦方法，及未經援用之證據，經本院斟酌後，認為均不足
    以影響本判決之結果，自無逐一詳予論駁之必要，併此敘明。
七、據上論結，本件上訴為無理由，依民事訴訟法第四百四十九條第一項、第七十八
　　條、第八十五條第一項前段，判決如主文。
中　　　華　　　民　　　國　　九十三　　年　　　三　　　月　　　二　　　日
                                民事第十七庭
                                    審判長法  官    黃　騰　耀
                                          法  官    黃　莉　雲
                                          法  官    楊　絮　雲
正本係照原本作成。
如不服本判決，應於收受送達後二十日內向本院提出上訴書狀，其未表明上訴理由者
，應於提出上訴後二十日內向本院補提理由書狀（均須按他造當事人之人數附繕本）
上訴時應提出委任律師或具有律師資格之人之委任狀；委任有律師資格者，另應附具
律師資格證書及釋明委任人與受任人有民事訴訟法第四百六十六條之一第一項但書或
第二項（詳附註）所定關係之釋明文書影本。
中　　　華　　　民　　　國　　九十三　　年　　　三　　　月　　　二　　　日
　　　　　　　　　　　　　　　　　　　　　書記官    王　秀　雲
附註：
民事訴訟法第四百六十六條之一（第一項、第二項）：
對於第二審判決上訴，上訴人應委任律師為訴訟代理人。但上訴人或其他法定代理人
具有律師資格者，不在此限。
上訴人之配偶、三親等內之血親、二親等內之姻親，或上訴人為法人、中央或地方機
關時，其所屬專任人員具有律師資格並經法院認為適當者，亦得為第三審訴訟代理人
。
